臺灣士林地方法院民事判決　　　　　　　 94年度訴字第228號
原　　　告　百徽股份有限公司
法定代理人　丙○○
訴訟代理人　郭士功律師
複代理人　　甲○○
　　　　　　　　　　　　702.
被　　　告　乙○○
當事人間損害賠償事件，本院於94年6月13日言詞辯論終結，判
決如下：
    主  文
原告之訴及其假執行之聲請均駁回。
訴訟費用由原告負擔。
    事實及理由
一、本件被告未於言詞辯論期日到場，核無民事訴訟法第 386條
    各款所列情形，爰依原告之聲請，由其一造辯論而為判決。
二、原告主張：被告乙○○為原告百徽股份有限公司之員工，於
    民國（下同）89年11月27日，駕駛原告所有車牌CG-7791 號
    自小客車，行經台北市○○路205 號前，因過失撞及騎乘車
    牌DCB-447 號機車之訴外人郭清連致死。訴外人財團法人汽
    車交通事故特別補償基金（下稱特別補償基金）給付訴外人
    即被害人郭清連之繼承人郭禮章新台幣（下同）1,400,000
    元後，依強制汽車責任保險法第39條第2 項規定向原告及被
    告求償，原告業已給付特別補償基金1,400,000 元，爰依民
    法第188 條第1 、3 項之法律關係，請求判決：被告應給付
    原告1,400,000 元，及自起訴狀繕本送達翌日起至清償日止
    按年息百分之五計算之利息，並願供擔保請求宣告假執行。
三、被告未於言詞辯論期日到場，亦未提出準備書狀作何聲明或
    陳述。
四、原告主張車牌CG- 7719號自用小客車係原告所有，於89年11
    月27日下午3 時20分許，被害人郭清連騎乘車牌DCB-447 號
    輕機車，行經台北市○○區○○路205 號前，遭原告員工即
    被告駕駛原告所有之系爭汽車撞及，致蜘蛛膜下腔出血併發
    十二指壓力產潰瘍、穿孔，導致腹膜炎敗血症，最後多重器
    官衰竭死亡；又因原告所有系爭汽車未依強制汽車責任保險
    法第4 條規定投保強制汽車責任保險，訴外人特別補償基金
    已依同法第38條第1 項第2 款規定，補償被害人郭清連之繼
    承人郭禮章1,400,000 元等情，有離職証明書、交通事故談
    話紀錄表、補充資料表、交通事故分析研判表、臺灣士林地
    方法院檢察署檢察官聲請簡易判決處刑書、行使代位權告知
    書、匯出匯款申請書、和解書等影本各在卷可稽，固堪信為
    真實。
五、惟按汽車交通事故發生時，受害人或其繼承人因肇事汽車非
    強制汽車責任保險之被保險汽車，致未能依強制汽車責任保
    險法規定向保險人請求給付保險金者，得在相當於強制汽車
    責任保險法規定之保險金額範圍內，向特別補償基金請求補
    償，強制汽車責任保險法第38條第1 項第2 款定有明文。同
    法第39條第2 項並規定：「特別補償基金於補償金額範圍內
    ，得直接向加害人或汽車所有人求償」，本條項既將「加害
    人」與「汽車所有人」分別並列，同條第5 項復規定：「前
    四項對汽車所有人之規定，於加害人未經汽車所有人允許使
    用其汽車者，不適用之。」可認同法第39條所稱加害人與汽
    車所有人乃不同之概念，則依此條項規定，特別補償基金於
    補償範圍內，自得直接向肇事汽車之所有人求償。又按強制
    汽車責任保險法第1 條規定：「為使汽車交通事故所致體傷
    、殘廢或死亡之受害人，迅速獲得基本補償，並維護道路交
    通安全，特制定本法。」，第4 條並規定：「汽車所有人應
    依本法規定投保本保險」，立法說明謂：「二、關於投保義
    務人，各國立法例有規定汽車駕駛人者，有規定汽車所有人
    者，有規定汽車使用人或駕駛人者，本法著眼於強制保險，
    係配合公路主管機關驗車及換照作業，爰規定汽車所有人為
    投保義務人。」，是強制汽車責任保險法旨在保護汽車交通
    事故之受害人，屬「保護他人法律」，汽車所有人未依上開
    規定投保強制汽車責任保險者，即可認為民法第184 條第2
    項規定之「違反保護他人之法律」，因此，強制汽車責任保
    險法第39條第2 項規定「加害人」應負者固為肇致車禍事故
    之侵權行為責任，但「汽車所有人」則係因其未依法投保強
    制汽車責任保險違反保護他人之法律而負責；雖於強制汽車
    責任保險情形，因有特別補償基金之設立，故在肇事汽車不
    明、無保險人可以理賠或保險人無法賠償時，另有特別補償
    基金可供填補被害人或其繼承人所受之損害，然特別補償基
    金僅是法律另於汽車交通事故賠償義務人外所增加之額外或
    補充救濟途徑，俾使於被害人或其繼承人無從獲得任何賠償
    時，可由此一具有公益性質之基金給予基本生活保障，並非
    藉此解免「汽車所有人」應依法投保強制汽車責任保險之責
    任，是若無特別補償基金之設置，於汽車所有人未投保強制
    汽車責任保險情形，將致被害人或其繼承人無從依據保險契
    約請領保險金，則汽車所有人未投保行為與被害人或其繼承
    人所受保險給付損害間自有相當因果關係，且因汽車所有人
    未投保強制汽車責任保險之行為而違反保護他人之法律，因
    而構成侵權行為，此乃汽車所有人自己的、獨立的侵權行為
    ，與民法第188 條第1 項規定，僱用人因受僱人執行職務侵
    害他人權益而須共同連帶賠償之選任、監督受僱人有過失之
    侵權行為不同。但僱用人因民法第188 條第1 項規定所負擔
    之損害，究竟係受僱人之侵權行為所致，如僱用人賠償全部
    或一部損害時，同條第3 項特別規定，僱用人得對為侵權行
    為之受僱人求償。然汽車所有人依強制汽車責任保險法第39
    條負賠償責任時，同法並無與民法第188 條第3 項相同之規
    定，其意即在於汽車所有人之賠償責任係自己之行為所致，
    自不得轉嫁於加害人，故汽車所有人於賠償被害人後，自不
    得再向加害人求償。查：本件原告就其所有之肇事車輛，「
    …未依法投保強制汽車責任險，死者郭清連之繼承人郭禮章
    已向甲方（即特別補償基金）請領死亡補償金新台幣壹佰肆
    拾萬元整，甲方即得依請強制汽車責任保險法第三十九條第
    二項規定向乙方（即原告）求償…乙方以分期方式…自
    92/01- 92/10…清償全部金額新台幣壹佰肆拾萬元整…」有
    原告提出之和解書在卷可憑，足証原告係依據強制汽車責任
    保險法第39條第2 項規定，給付特別補償基金1,400,000 元
    ，原告以其業依民法第188 條第1 項規定賠償被害人，再依
    同法第3 項規定請求被告給付1,400,000 元，尚有未洽。再
    者，原告係因其未依法投保強制汽車責任保險違反保護他人
    之法律而負賠償責任，依前揭說明，原告未投保強制汽車責
    任保險之行為屬違反保護他人之法律，因而構成侵權行為。
    特別補償基金依強制汽車責任保險法第38條第1 項第2 款規
    定賠償後，依同法第39條第2 項向原告求償，原告係因自已
    之侵權行為負損害賠償責任，其於賠償特別補償基金後，自
    不得再向加害人之被告請求賠償。至於強制汽車責任保險法
    第39條第1 項規定「特別補償基金依前條規定為補償者，視
    為加害人或汽車所有人損害賠償額之一部」，其立法目的乃
    在於受害人因肇事汽車無法查究、非被保險汽車、肇事汽車
    之保險人無支付能力，而向特別基金請求先行補償時，為避
    免被害人或其繼承人重複受償，且補償基金得在補償範圍之
    金額內，依同法第2 項規定代位行使受害人或其繼承人權利
    ，向汽車所有人或加害人求償，將求償所得補充特別基金所
    為之規定。此與同法第30條、第31條第1 項「保險人依本法
    規定給付之保險金視為加害人或被保險人損害賠償金額之一
    部，加害人或被保險受賠償請求時得扣除之」、「交通事故
    之發生，如可歸責於被保險人或加害人以外之第三人者，保
    險人得於給付金額範圍內代位行使被保險人對於該第三人之
    損害賠償請求權」的規定類似。但該等規定均為損害賠償扣
    除、填補之問題，有關僱用人與受僱人、汽車所有人與加害
    人相互間之求償關係，仍應依前述說明辦理，附此敘明。
六、綜上所述，原告於特別補償基金給付被害人之繼承人補償金
    1,400,000 元後，依強制汽車責任保險法第39條第2 項規定
    ，賠償特別補償基金1,400,000 元，再依民法第188 條第1
    項、第3 項規定，向加害人即被告求償，為不可採。從而，
    原告訴請被告給付1,400,000 元，及自起訴狀繕本送達翌日
    起至清償日止，按年息百分之五計算之遲延利息，為無理由
    ，應予駁回。其餘假執行之聲請，因訴之駁回而失所附麗，
    應併予駁回。
七、據上論結，本件原告之訴為無理由，依民事訴訟法385 條第
    1 項前段、第78條判決如主文。
中　　華　　民　　國　　94　　年　　6 　　月　　27　　日
                  民事第一庭  法  官  陳雅玲
以上正本證明與原本無異。
如對本判決上訴須於判決送達後20日內向本院提出上訴狀。
中　　華　　民　　國　　94　　年　　6 　　月　　27　　日
                              書記官  楊婷婷
